【裁判字號】    98,訴,718
【裁判日期】    990223
【裁判案由】    返還土地
【裁判全文】
臺灣臺南地方法院民事判決               98年度訴字第718號
原      告  甲○○
訴訟代理人  徐朝琴  律師
被      告  丙○○
            丁○○
上列當事人間請求返還土地事件，本院於民國99年2 月2 日言詞
辯論終結，判決如下：
    主  文
被告丙○○應將如附圖所示Ａ１部分即坐落臺南市○區○○段四
六四之一地號土地內，面積七十六點三八平方公尺之地上物；如
附圖所示Ａ２部分即坐落同段四六四地號土地內，面積零點三八
平方公尺之地上物拆除；將如附圖所示Ｂ２部分即坐落同段四六
四之一地號土地內，面積八點三八平方公尺之廢棄物；如附圖所
示Ｂ３部分即坐落同段四六四地號土地內，面積零點三平方公尺
之廢棄物；如附圖所示Ｃ１部分即坐落同段四六四地號土地內，
面積四十七點三六平方公尺之廢棄物；如附圖所示Ｄ部分即坐落
同段四六四之一地號土地內，面積二點四平方公尺之廢棄物；如
附圖所示Ｄ１部分即坐落同段四六四地號土地內，面積七十八點
一二平方公尺之廢棄物清除，並將土地騰空返還予原告。
原告其餘之訴駁回。
訴訟費用由被告丙○○負擔。
    事實及理由
一、本件原告主張：坐落臺南市○區○○段464 、464 之1 地號
    土地（下稱系爭土地）為原告所有，詎被告搭建之地上物（
    下稱系爭地上物）無權占有如附圖A1部分即坐落同段464 之
    1 地號土地內，面積76.38 平方公尺（下稱編號A1部分）、
    如附圖所示A2部分即坐落同段464 地號土地內，面積0.38平
    方公尺（下稱編號A2部分）之土地；被告所有之廢棄物（下
    稱系爭廢棄物）無權占有如附圖所示B2部分即坐落同段464
    之1 地號土地內，面積8.38平方公尺（下稱編號B2部分）、
    如附圖所示B3部分即坐落同段464 地號土地內，面積0.3 平
    方公尺（下稱編號B3部分）、如附圖所示C1部分即坐落同段
    464 地號土地內，面積47.36 平方公尺（下稱編號C1部分）
    、如附圖所示D 部分即坐落同段464 之1 地號土地內，面積
    2.4 平方公尺（下稱編號D 部分）、如附圖所示D1部分即坐
    落同段464 地號土地內，面積78.12 平方公尺（下稱編號D1
    部分）之土地，妨害原告對於系爭土地之所有權，爰依民法
    第767 條之規定，提起本訴。並聲明求為判決：被告應將編
    號A1部分、編號A2部分之地上物拆除；將編號B2部分、編號
    B3部分、編號C1部分、編號D 部分、編號D1部分之廢棄物清
    除，並將土地騰空返還予原告。
二、被告抗辯：系爭土地原為訴外人即被告丙○○之父吳老浮所
    有，吳老浮於74年間，欲將系爭土地贈與被告丙○○，惟因
    無法移轉登記為被告丙○○所有，始以借名登記之方式，登
    記於原告名下；如本院並不認為原告僅因借名登記而為所有
    權人，吳老浮將系爭土地贈與原告，亦應屬附負擔之贈與，
    贈與時亦負有需將系爭土地提供被告丙○○使用之負擔；再
    系爭地上物為被告丙○○搭建；系爭廢棄物係被告丙○○購
    買，原告堆置，屬於被告丙○○與原告共有，與被告丁○○
    無關；又被告丙○○並無能力處理系爭地上物及系爭廢棄物
    ；另被告丁○○與被告丙○○結婚之後，僅有處理家務，並
    未占有系爭土地等語。並聲明求為判決：原告之訴駁回。
三、兩造不爭執之事項：
  (一)系爭土地，於81年重測前為臺南市○區○○段1019之5 地號
    土地，81年重測後為臺南市○區○○段464 地號土地，原為
    吳老浮所有，吳老浮於74年4 月2 日以贈與為原因，向臺南
    市東南地政事務所申請移轉登記為原告所有，於74年4 月30
    日登記完竣；嗣於97年12月8 日，原臺南市○區○○段464
    地號土地分割出同段464 之1 地號土地。並有土地登記第二
    類謄本2 份、臺南市東南地政事務所98年10月20日東南地所
    登字第0980009506號函及該函所附之臺灣省臺南市土地登記
    簿影本1 份在卷可按（參見本院卷第9 頁至第10頁、第48頁
    至第52頁）。
  (二)系爭地上物占有編號A1部分、編號A2部分土地；系爭廢棄物
    占有編號B2部分、編號B3部分、編號C1部分、編號D 部分、
    編號D1部分土地。並經本院勘驗現場及囑託臺南市東南地政
    事務所測量屬實，繪有土地複丈成果圖1 份附卷可稽（參見
    本院卷第73頁）。
四、本件之爭點：
  (一)被告是否無權占有編號A1部分、編號A2部分、編號B2部分、
    編號B3部分、編號C1部分、編號D 部分、編號D1部分土地，
    且妨害原告對於系爭土地之所有權？
  (二)原告訴請被告將系爭地上物拆除、系爭廢棄物清除，並將編
    號A1部分、編號A2部分、編號B2部分、編號B3部分、編號C1
    部分、編號D 部分、編號D1部分土地騰空返還原告，有無理
    由？
五、得心證之理由：
  (一)被告是否無權占有編號A1部分、編號A2部分、編號B2部分、
    編號B3部分、編號C1部分、編號D 部分、編號D1部分土地，
    且妨害原告對於系爭土地之所有權？
    1.原告主張系爭地上物為被告搭建、系爭廢棄物為被告所有
      之事實，雖據其聲請訊問證人即原告之母己○○、原告之
      弟乙○○為證，惟為被告所否認，而以前揭情詞置辯。經
      查：
      (1)證人己○○於本院言詞辯論時雖證稱：被告丙○○與丁○○乃共同經營廢五金事業，丁○○負責臺北縣蘆洲市
        之事務，丙○○負責臺南市之事務，若臺南市有需要時
        ，丙○○亦會央請丁○○前來協助等語（參見本院卷第
        24頁反面、第25頁）；證人即乙○○於本院言詞辯論時
        亦證述：伊曾到過現場，現場乃被告丙○○與被告丁○○於70年間共同經營，被告丙○○與被告丁○○於70年
        間與臺北縣土城地區ＯＡＫ公司合作，ＯＡＫ公司將廢
        五金交予被告丙○○、丁○○處理，現場之物品乃被告
        前往臺北載至現場等語（參見本院卷第25頁正面、反面
        ）。惟查，證人己○○為原告之母，彼此骨肉至親，所
        為證言，難免偏頗，是其證述之內容，自難遽信；證人
        乙○○為原告之弟，彼此兄弟情深，所為證言，難期公
        正，且證人乙○○乃59年9 月23日出生，有證人乙○○
        之年籍資料在卷可參（參見本院卷第25頁），於70年間
        ，年僅11歲，其對於被告丙○○事業經營情形之瞭解，
        亦難期正確無誤，是其證述之內容，亦難遽信；況且，
        證人己○○、乙○○均未能明確證述親聞親見被告丁○○係以如何方式與被告丙○○共同經營，究係共同組織
        公司、合夥、單純受僱於被告丙○○，抑或無償為被告
        丙○○處理事務，證人己○○、乙○○前開證言充其量
        僅能證明被告丁○○曾與被告丙○○共同從事廢五金事
        業，並不足據以認定系爭地上物為被告丁○○與被告丙○○共同搭建，系爭廢棄物為被告丁○○與被告丙○○
        共有。此外，原告復未能舉出其他證據以實其說，原告
        主張系爭建物為被告搭建、系爭廢棄物為被告所有之事
        實，自難採憑。
      (2)被告丙○○於本院言詞辯論時陳稱：起訴狀所附照片拍
        攝之地上物及廢棄物為伊所留下等語（參見本院卷第24
        頁）；於本院審理中具狀陳述：系爭土地之廢五金為伊
        所有等語（參見本院卷第27頁）；於本院前往現場履勘
        時，陳稱：系爭地上物係伊於60年間搭建，現場堆置之
        廢棄物為伊由臺北載運回來，為伊購買而來等語（參見
        本院卷第55頁），可見系爭地上物為被告丙○○搭建，
        系爭廢棄物為被告丙○○所有。至被告丙○○嗣雖改稱
        ：系爭廢棄物為伊購買，原告堆置，屬於伊與原告共有
        等語。惟查，被告丙○○於本院言詞辯論時陳稱約於68
        年間，向他人購入系爭廢棄物（參見本院卷第89頁反面
        ），則系爭廢棄物於購入之際，即屬被告丙○○所有；
        又原告乃於55年7 月2 日出生，於68年間，為年約12、
        13歲之孩童，衡諸常情，被告丙○○應無於購入系爭廢
        棄物之後，將其所有權之應有部分贈與年約12、13歲之
        孩童之理？而被告丙○○復未能舉證證明曾將系爭廢棄
        物所有權之應有部分贈與原告，被告丙○○抗辯系爭廢
        棄物為其與原告共有等語，自不足採。
      (3)從而，足見系爭地上物為被告丙○○搭建，系爭廢棄物
        為被告丙○○所有；被告丁○○並未搭建系爭地上物，
        系爭廢棄物亦非被告丁○○所有。
    3.系爭地上物既為被告丙○○搭建，系爭廢棄物為被告丙○○所有；而系爭地上物占有編號A1部分、編號A2部分土地
      ；系爭廢棄物占有編號B2部分、編號B3部分、編號C1部分
      、編號D 部分、編號D1部分土地，復為兩造所不爭執，堪
      認被告丙○○應有占有編號A1部分、編號A2部分、編號B2
      部分、編號B3部分、編號C1部分、編號D 部分、編號D1部
      分土地之事實。其次，被告丁○○既未搭建系爭地上物，
      系爭廢棄物亦非被告丁○○所有，被告丁○○自無占有編
      號A1部分、編號A2部分、編號B2部分、編號B3部分、編號
      C1部分、編號D 部分、編號D1部分土地之事實。
    4.被告丙○○雖抗辯：系爭土地原為訴外人即被告丙○○之
      父吳老浮所有，吳老浮於74年間，欲將系爭土地贈與被告
      丙○○，惟因無法移轉登記為被告丙○○所有，始以借名
      登記之方式，登記於原告名下；如本院並不認為原告僅因
      借名登記而為所有權人，吳老浮將系爭土地贈與原告，亦
      應屬附負擔之贈與，贈與時亦負有需將系爭土地提供被告
      丙○○使用之負擔等語，惟為原告所否認，主張：否認有
      借名登記或附負擔之贈與契約存在等語。查：
      (1)被告丁○○經本院依民事訴訟法第367 條之1 之規定訊
        問時，雖於具結後陳述：吳老浮告知因丙○○經營生意
        ，欲將系爭土地登記為丙○○所有而無法登記，始移轉
        登記予原告，當時並無贈與之意，乃借名登記，因系爭
        土地為旱地，不能移轉登記於經商者，土地乃借名登記
        ，尚有丙○○之妹戊○○○、姊夫林清來知悉等語（參
        見本院卷第91頁）。惟查，系爭土地於74年間，乃低密
        度住宅區，其承受對象，不須具自耕能力之資格，有臺
        南市政府98年10月29日南市都管字第09816039110 號、
        98年11月16日東南地所登字第0980010198號函各1 份在
        卷可按（參見本院卷第66頁、第76頁），足見系爭土地
        應無不能移轉登記予經商者之情形，核與被告丁○○前
        揭陳述，已有不符；且證人即丙○○之妹戊○○○於本
        院言詞辯論時證述：不知吳老浮生前有系爭土地，亦不
        知吳老浮有將名下之土地移轉登記予子或孫等語（參見
        本院卷第103 頁反面），亦與被告丁○○陳述土地乃借
        名登記，尚有丙○○之妹戊○○○知悉等語，迥然不同
        ，被告丁○○前揭陳述，自不足採。
      (2)此外，被告丙○○復未能就其主張借名登記或附負擔之
        贈與契約存在之事實，舉出其他證據以實其說，被告丙○○上開辯解，自不足採。
    5.綜上，被告丙○○搭建之系爭地上物、所有之系爭廢棄物
      ，既占有編號A1部分、編號A2部分、編號B2部分、編號B3
      部分、編號C1部分、編號D 部分、編號D1部分土地，被告
      丙○○復未能舉證證明有占有之正當權源，堪認被告丙○○無權占有編號A1部分、編號A2部分、編號B2部分、編號
      B3部分、編號C1部分、編號D 部分、編號D1部分土地；又
      被告丙○○搭建之系爭地上物、所有之系爭廢棄物既分別
      占有系爭土地內之前開土地，被告丙○○顯然亦已妨害原
      告對於系爭土地之所有權。再者，被告丁○○並未搭建系
      爭地上物，系爭廢棄物亦非被告丁○○所有，被告丁○○
      並未占有編號A1部分、編號A2部分、編號B2部分、編號B3
      部分、編號C1部分、編號D 部分、編號D1部分土地，已如
      前述，則被告丁○○自未無權占有編號A1部分、編號A2部
      分、編號B2部分、編號B3部分、編號C1部分、編號D 部分
      、編號D1部分土地，亦未妨害原告對於系爭土地之所有權
      。
  (二)原告訴請被告將系爭地上物拆除、系爭廢棄物清除，並將系
    爭占有土地騰空返還原告，有無理由？
    1.按所有人對於無權占有或侵奪其所有物者，得請求返還之
      。對於妨害其所有權者，得請求除去之。有妨害其所有權
      之虞者，得請求防止之，民法第767 條定有明文。
    2.被告丙○○無權占有編號A1部分、編號A2部分、編號B2部
      分、編號B3部分、編號C1部分、編號D 部分、編號D1部分
      土地；且妨害原告對於系爭土地之所有權，已如前述，則
      原告本於民法第767 條之規定，請求被告丙○○將編號A1
      部分、編號A2部分之地上物拆除，將編號B2部分、編號B3
      部分、編號C1部分、編號D 部分、編號D1部分之廢棄物清
      除，將土地騰空返還予原告，應屬正當。
    3.被告丁○○並未無權占有編號A1部分、編號A2部分、編號
      B2部分、編號B3部分、編號C1部分、編號D 部分、編號D1
      部分土地，亦未妨害原告對於系爭土地之所有權，有如前
      述，則原告本於民法第767 條之規定，請求被告丁○○將
      編號A1部分、編號A2部分之地上物拆除，將編號B2部分、
      編號B3部分、編號C1部分、編號D 部分、編號D1部分之廢
      棄物清除，將土地騰空返還予原告，即非正當。
六、綜上所陳，原告本於民法第767 條之規定，請求被告丙○○
    將編號A1部分、編號A2部分之地上物拆除，將編號B2部分、
    編號B3部分、編號C1部分、編號D 部分、編號D1部分之廢棄
    物清除，將土地騰空返還予原告，為有理由，應予准許；原
    告本於民法第767 條之規定，請求被告丁○○將編號A1部分
    、編號A2部分之地上物拆除，將編號B2部分、編號B3部分、
    編號C1部分、編號D 部分、編號D1部分之廢棄物清除，將土
    地騰空返還予原告，為無理由，應予駁回。
七、至被告雖聲請本院訊問證人即被告丁○○為證。惟按，證人
    應為當事人以外之第三人，被告丁○○自不得就其個人之訴
    訟為證人；再本件並非必要共同訴訟，被告丁○○雖非不得
    就被告丙○○之訴訟為證人，然本院既已依民事訴訟法第
    367 條之1 第1 項之規定，依職權訊問被告丁○○，應無就
    被告丙○○之訴訟部分，再依證人身分重覆訊問被告丁○○
    之必要。是被告前揭調查證據之聲請，應無調查之必要，爰
    不予調查。此外，兩造其餘攻擊防禦方法，經本院審酌後，
    認與判決之結果不生影響，無一一論述必要，附此敘明。
八、據上論結，原告之訴一部有理由，一部無理由，依民事訴訟
    法第79條，判決如主文。
中    華    民    國    99    年    2     月    23    日
                    民事第三庭  法  官  伍逸康
以上正本係照原本作成。
如不服本判決，應於送達後20日內，向本院提出上訴狀並表明上
訴理由，如於本判決宣示後送達前提起上訴者，應於判決送達後
10日內補提上訴理由書（須附繕本）。
中    華    民    國    99    年    2     月    23    日
                                書記官  盧昱蓁

司法院資訊處製作；財團法人民間司法改革基金會備份。
